【裁判字號】    89,重上,62
【裁判日期】    890419
【裁判案由】    撤銷仲裁判斷
【裁判全文】
臺灣高等法院民事判決                     八十九年度重上字第六十二號
      上  訴  人  台北市政府工務局新建工程處
                              .
      法定代理人  莊武雄      .
      訴訟代理人  林志豪律師
      被上訴人    行政院國軍退除役官兵輔導委員會榮民工程事業管理處
                                              設台北市○○路二０七號
      法定代理人  沈景鵬      .
      訴訟代理人  李念祖律師
                  李家慶律師
                  吳至格律師
右當事人間撤銷仲裁判斷事件，上訴人對於中華民國八十八年十二月三十一日台灣台
北地方法院八十七年度仲訴字第十號第一審判決提起上訴，本院判決如左：
    主    文
上訴駁回。
第二審訴訟費用由上訴人負擔。
    事    實
甲、上訴人方面：
壹、聲明：
  一、原判決廢棄。
  二、中華民國商務仲裁協會於八十七年五月二十二日所為之八十六年度商仲麟聲信
      字第一一七號仲裁判斷應予撤銷。
  三、第一、二審訴訟費用由被上訴人負擔。
貳、陳述：除與原判決記載相同者予以引用外，補陳略稱：
  一、原審僅以「仲裁判斷書不附理由」，係指「仲裁判斷書完全不附理由」為據，
      並引用最高法院八十七年度台上字九七八號判決及七十三年度台上字第六一號
      判決為憑而駁回上訴人之訴，固非全然無據。惟查：
  二、上述情形除係商務仲裁條例第二十二條第二款之「不附理由」以外，亦構成同
      條例第二十三條第一項第四款之「參與仲裁程序，有背仲裁契約或法律規定」
      （上訴人於起訴狀第三頁正面倒數第一行即指明「仲裁庭之參與、進行仲裁程
      序，有違民法第五Ｏ九條之規定」云云）。依據最高法院八十四年度台上字第
      六九二號判決要旨謂：「商務仲裁條例第二十三條第一項第四款規定：仲裁人
      之參與仲裁程序，有背仲裁契約或法律規定者，當事人得對於他造提起撤銷仲
      裁判斷之訴。此之所謂『參與仲裁程序』，綜觀該條例規定，除仲裁人之遴任
      或選任外，舉凡仲裁時應遵守仲裁契約及各項程序，乃至於『仲裁判斷之作成
      』等，均應包括在內。」（八十五年度台上字第二二八九號判決，八十六年度
      台再字第八八號判決同其意旨）。換言之，仲裁人參與仲裁程序，有背仲裁契
      約或法律規定之情形，應包括「仲裁判斷之作成」在內。仲裁庭如未經當事人
      明示合意，逕適用衡平原則為判斷，則仲裁庭關於仲裁判斷之作成，自有違仲
      裁契約之規定。本件經查，雙方當事人均明示排除衡平仲裁之適用，回歸以中
      華民國法律為本，則舉輕以明重，仲裁庭關於仲裁判斷之作成，雖於理由中形
      式上舉出民法第五Ｏ九條規定為判斷被上訴人請求權存在與否之基礎，然而仲
      裁庭實際上只是機械式地、文義式地引用該條規定中之「已服勞務之報酬與墊
      款之償還」等文字，如前所述，卻故意棄置該等請求權之成立要件於不顧，甚
      至對於本件仲裁案中，上訴人抗辯歷歷而且實際上並無所謂「已服勞務之報酬
      及墊款」存在乙節，亦視而不見，避而不談，調而未查，如此截頭去尾，只存
      留形骸化，毫無實質內涵與構成要件之所謂「請求權基礎」，竟仍予適用而判
      斷上訴人應賠付二千五百多萬元，實極荒謬無稽。尤有甚者，仲裁庭可以在判
      斷理由中表示被上訴人並非依據民法第五一四條第二項之損害賠償請求權主張
      ，因此不受一年短期時效之限制，而係受民法第一百二十七條第七款之二年時
      效限制，故尚未罹於時效云云（上證一，仲裁判斷書末頁），則其何以仍對：
    (一)民法第五Ｏ九條之前提要件即承攬人（被上訴人）須及時將材料之瑕疵或指示
      不適當之情事通知定作人（上訴人）絕口不論、隻字未提？
    (二)民法第四百九十條第一項規定，須俟工作完成後，方給付承攬報酬，而工程實
      務亦是分期完工，分期估驗後始給付報酬。因此，可謂無完工即無報酬，例外
      時方依民法第五Ｏ九條所指，即工作在交付前已完成而毀損、滅失或不能完成
      ，則承攬人可就已完成卻毀壞或無效之工作請求事先的預定報酬或墊款。亦即
      ，民法第五Ｏ九條之之報酬是事先約定，「應領而未領」之報酬，與被上訴人
      所主張之復舊補強費用（上證二，判斷書三十九頁），本質上是變更設計，追
      加新工作項目，屬「未必應領而未領」之情迥然不同，仲裁庭故意將其混為一
      談，顯然是濫用民法第五Ｏ九條。況且，被上訴人於本件鈞院準備程序時亦明
      指其於仲裁案件中之主張是雙方工程合約第六條之工程變更項下之請求權（上
      證三，工程合約書第六條），亦反證上訴人前述主張之真正，亦即被上訴人要
      求之「報酬或費用」是回復工作原狀並加強該工作所新增之費用，並非合約中
      原先約定之報酬，與民法第五Ｏ九條之內容，在本質上即完全不合，仲裁庭強
      加濫用，不僅僅是錯誤，實已達故為出入之枉法判斷程度，至為灼然。
    (三)仲裁庭確實未依正當調查證據之程序查證上述新增費用單據、憑證之形式與實
      質真正，只憑被上訴人之列表判付，經上訴人當庭聲明異議，亦一意孤行，實
      已視證據法則如無物，當然違背商務仲裁條例第十三條規定：「仲裁人於仲裁
      判斷前，應行詢問，使兩造陳述，並就事件關係為必要之調查。
  三、依最高法院七十三年度台上字第六一號及八十一年度台上字第二一九六號判決
      要旨，係認為仲裁判斷縱有適用法規不當，或者已有敘述理由，無論該理由是
      否「完備」、「正當」或是否「相互矛盾」，均不得認為是「不附理由」。惟
      查：
    (一)學者邱聯恭認為：「判斷理由之記載具有說服當事人，使其信服仲裁人就兩造
      爭點所下判斷主文內容之作用。…因此，在仲裁人係以實體法上爭點為判斷對
      象時（如：尤其是，在兩造間曾約定應適用實體法為判斷而有所爭執時），仍
      應記載此方面之判斷理由。」（上證四，八十六年七月二日法官與仲裁人仲裁
      實務座談會紀錄七十二頁）。因此，不能支持主文或不能令當事人信服其足以
      決定主文的理由，尤其是實體法上之爭點理由欠缺，自屬理由不備，何況，本
      件竟然是相當於民事訴訟程序上請求權基礎成立與否之理由欠缺，其欠缺程度
      猶甚於學者之認知，不附理由之情形，至為灼然。
    (二)前述最高法院判決僅原則性就「適用不當」、「完備」、「正當」、「相互矛
      盾」等抽象情形，表示尚非「不附理由」之情形，因此，鈞院仍可就本案依職
      權及心證為獨立之判斷，非必受該等判決之絕對拘束。何況，若將「不附理由
      」之內涵推至極端，強解為只要在理由欄中有記載「理由」即可，而不論該「
      理由」之內容為何？又與主文有何邏輯上之關聯？則立法者制訂商務仲裁條例
      第二十二條第二款所為何來？如果法院自我限縮至不就仲裁判斷理由為一定合
      理界限內之審查，則上述起訴撤銷權豈不等於沒有子彈的槍與紙糊的劍，不僅
      形同虛立，更有動搖一般人對法律的確信與期待之虞。試問，若如同之本件情
      形，亦非「不附理由」，那麼，有何種具體情形是立法者或法院所認定之「不
      附理由」之情形？有人認為此處之「不附理由」係針對仲裁程序處理之「不附
      理由」云云，然而，遍查商務仲裁條例並無此限制，而且，不論商務仲裁或判
      決，本即有實體及程序之別，何以程序「不附理由」得撤銷，而實體「不附理
      由」則不得撤銷，亦欠缺任何實證與理論基礎，難令茍同。因此，上訴人認為
      法院應有權限介入而事後審查仲裁判斷有無附理由，應無庸置疑，至於前述最
      高法院判決，亦不過試圖在個案中探求、樹立其認定之審查界限，絕非舉白旗
      向仲裁判斷完全投降而對判斷理由之存在與否不聽、不言、不看。既然鈞院有
      權實質審查仲裁判斷理由，則其界限當回歸裁判之本質及原則，猶如大法官新
      出爐之釋字第四九九號解釋對國民大會修憲權之審查界限，以立憲原則為準，
      其情雖異，其理由則相通。本件，仲裁判斷之理由既然未就爭執事件（訴之三
      要素，即聲明、當事人、訴訟標的）要素之一之請求權基礎（訴訟標的）成立
      與否表示判斷理由，實已明白違反「已受請求事項未予判斷」之原則，而且也
      構成「判斷理由與主文顯有矛盾」之情形（民事訴訟法第四九六條第一項第二
      款參照，亦即自判斷理由明顯無法導出主文），揆其實質，確屬不附判斷理由
      之判斷，實不容被上訴人以其他枝微末節，無關緊要之判斷理由充作已附理由
      。本件之判斷理由，並無所謂不完備、不正當或是相互矛盾之瑕疵，而是根本
      未附具客觀上足以導出判斷主文（結論）之理由，此即為立法者希望審判者本
      身基於其對「判斷行為」本質之職權與經驗上認知，所得以審查之客體。因此
      ，與「判斷行為」本質不符之判斷理由，當然不能謂「已附理由」，本件即為
      清楚明白之適當案例，敬請鈞院依法詳予審查、判定。
  四、商務仲裁條例第二十二條第三款規定：「仲裁判斷，係命當事人為法律上所不
      許之行為者。」依同條例第二十三條第一款規定，得據為提起撤銷仲裁判斷之
      事由。經查，本件起訴，前於事實中已提及仲裁庭故意誤用民法第五０九條
      之重大瑕疵，而此一疵瑕，除屬仲裁判斷不附理由、仲裁庭之參與、進行仲裁
      程序違背仲裁契約與法律規定之外，亦屬命當事人為法律之所不許之行為，茲
      說明如下：
    (一)刑法第一百二十四條規定：「有審判職務之公務員或仲裁人，為枉法之裁判或
      仲裁者，處一年以上，七年以下有期徒刑。」二十九年上字第一四七四號判例
      謂：「刑法第一百二十四條所謂枉法之裁判，係指故意不依法律之規定而為裁
      判，質言之，即指明知法律而故為出入者而言。」因此，故意不依法律規定而
      為仲裁，即屬枉法仲裁之情形。本件，對仲裁當事人雙方皆有重大爭執，屬法
      律明定之請求權基礎之構成要件，仲裁庭故意略而不提，即不免有枉法仲裁之
      嫌，縱使仲裁庭未至故意，亦顯有重大過失可以歸責。而依前所述，因為枉法
      仲裁之不法程度已昇高到侵害「準國家審判」的法益，立法者乃將其列為犯罪
      行為，準此，枉法仲裁之結果，自屬法律所不許可之行為，否則在法秩序及論
      理上，將陷於錯亂或無所適從之情形。
    (二)在法律體系上，仲裁程序是屬於「依法定程序所進行私法上之調解或判斷程序
      」，其本質是私法的、任意的、補充的，並無任何公法上的優先地位，倘若仲
      裁判斷因故意或重大過失而不依法律規定為之，並且，仲裁當事人或法院均無
      置喙之餘地，則豈不等於另闢規避公序良俗或實定法秩序之蹊徑，而使得仲裁
      程序變相地擁有在法律體系上之優越地位，甚至足以挑戰確定判決或判例，則
      其有不當自明。再從法益衡平原則而論，仲裁程序所保護者為私人之法益，而
      實定法規所保護者為人民對法秩序之確信法益，孰輕孰重，實立判分明。對於
      故意或重大過失之枉法仲裁，前者構成犯罪，後者雖不至犯罪，但已明顯破壞
      人民對法律、法秩序、法律安定之確信，其結果等於命人民為違反其法律認知
      與確信之行為，而且，上述認知與確信，在本件仲裁關於民法第五０九條規定
      之錯誤適用上，客觀而論，是屬於立即又明顯可知仲裁庭枉法之情形，自屬命
      法律所不許之行為。原審雖認此部份屬訴之追加，且逾越三十日之法定期間，
      另以裁定駁回（未據上訴人抗告），然而，上訴人已表明係同一法律事實之陳
      述，得適用一種以上撤銷形成權之情形，並非以各別不同之法律事實陳述而分
      別主張一種以上之形成權，尤其，上訴人係認為仲裁庭進行仲裁程序時，違反
      （違背法律規定而適用）民法第五Ｏ九條（起訴狀第三頁第一行），而屬命當
      事人為法律所不許之行為，應無追加或變更之問題，而得由鈞院一併審酌。至
      於，上述之法律事實陳述，是否構成命當事人為法律所不許之行為，則有待鈞
      院進一步為實體判斷。
乙、被上訴人方面：
壹、聲明：
一、上訴駁回。
二、第一審、第二審訴訟費用由上訴人負擔。
貳、陳述：除與原判決記載相同者予以引用外，補陳略稱：
  一、緣被上訴人於民國（以下同）八十四年間，承建上訴人台北市政府工務局新建
      工程處之鄭州路段地下街新建工程，詎料於民國八十四年十月四日凌晨，鄭州
      路與塔城街口之本工程主體西側牆、檔土支撐及覆蓋版突然發生塌陷事故（下
      稱「本件塌陷事故」），是被上訴人前就本件塌陷事故所生費用等爭議提付仲
      裁，案經黃燦輝、李復甸、陳曉偉三位仲裁人組成仲裁庭歷時七月調查，終以
      八十六年度商仲麟聲信字第一一七號仲裁判斷（下稱「系爭仲裁判斷」）命上
      訴人應給付被上訴人新台幣二千五百五十六萬零八百一十四元在案，詎上訴人
      竟稱系爭仲裁判斷有商務仲裁條例第二十二條第一項第二款前段「仲裁判斷書
      不附理由」（按商務仲裁條例於八十七年六月二十四日修正為仲裁法，原條文
      改列為仲裁法第三十八條第一項第二款）之情事，訴請撤銷系爭仲裁判斷。
  二、按「對本院確定判決提起再審之訴，應以有民事訴訟法第四百九十六條第一項
      各款之原因為限，此項原因亦即再審理由，必須於訴狀中表明之，否則其訴即
      屬不合法，毋庸命其補正，逕以裁定駁回之。本件再審上訴人於民國六十九年
      十二月十二日，向本院提出之再審書狀，僅云原確定判決有不備理由，及未斟
      酌其所提出證據之違法，並未表明任何法定再審事由，依上開說明，顯難認其
      再審之訴為合法」，最高法院前已著有七十年台再字第三五號判例，且最高法
      院七十二年台聲字第三九二號判例亦明揭：「聲請人於民國七十一年十月二十
      二日收受確定判決後，固曾於七十一年十月二十七日向台灣高等法院提起再審
      之訴，其所具再審訴狀載明依據民事訴訟法第四百九十六條第一項第十三款規
      定，迨七十一年十二月十七日，聲請人始向該院提出『補充再審理由狀』載明
      ：另有消極的不適用民法第二百二十四條之違法等語；此為民事訴訟法第四百
      九十六條第一項第一款之再審理由，與聲請人前此所主張同條項第十三款之再
      審理由顯然有別。兩者之再審理由既不相同，所應遵守之不變期間自應分別計
      算」，查上訴人雖於八十八年十二月十五日即原審最後一次言詞辯論期日始提
      出準備書狀追加撤銷仲裁判斷事由，並經原審裁定駁回在案（被上證一號），
      惟上訴人復於八十九年三月一日上訴理由狀追加商務仲裁條例第二十三條第一
      項第一款、第二十二條第三款之撤銷仲裁判斷事由，揆諸前揭最高法院判例，
      自非合法。
    理    由
一、按撤銷仲裁判斷為程序法上形成之訴，依我國現今實務所採之訴訟標的理論，商
    務仲裁條例第二十二條、第二十三條、現行仲裁法第三十八條、第四十條所列各
    款均為獨立之訴訟標的。且按提起撤銷仲裁判斷之訴，應於判斷書交付或送達之
    日起，三十日之不變期間內為之，商務仲裁條例第二十四條定有明文，是如未於
    三十日之不變期間起訴（或變更、追加）者，其起訴（或變更、追加）即屬不合
    程式。查本件上訴人既僅於三十日之不變期間內以系爭仲裁判斷有商務仲裁條例
    第二十二條第二款（現行仲裁法第三十八條第一項第二款）「仲裁判斷書不附理
    由」之事由，而提起撤銷仲裁判斷之訴，是上訴人八十九年三月一日上訴理由狀
    復行追加商務仲裁條例第二十二條第三款之撤銷仲裁判斷事由，復於八十九年三
    月三十日辯論意旨狀追加同條例第二十三條第一項第四款之撤銷仲裁判斷事由云
    云，尚與商務仲裁條例第二十四條及現行仲裁法第四十一條之規定不符，且為免
    延滯本件訴訟程序，被上訴人亦不同意上訴人為訴之追加，是上訴人上開訴之追
    加，不合法律上之程式，原審業已裁定駁回上訴人於原審追加之訴，該裁定因上
    訴人未抗告而告確定，上訴人於上訴人後復為相同之訴之追加，其追加之訴自非
    合法，應予駁回。
二、上訴人主張被上訴人於八十四年間，承攬上訴人之鄭州路段地下街新建工程，訂
    有工程合約，詎於八十四年十月四日凌晨，鄭州路與塔城街口之本工程主體西側
    牆、擋土支撐及覆蓋板突然發生塌陷事故，是被上訴人就本件塌陷事故所生費用
    等爭議提付仲裁，經仲裁判斷上訴人應給付被上訴人二千五百五十六萬零八百一
    十四元，系爭仲裁判斷係依據被上訴人所提附表一求償項目而決定上訴人應賠付
    之金額，然依系爭仲裁判斷書所列被上訴人提出之證據，並無關於上揭附表一之
    任何憑據，顯屬判斷不附理由之重大瑕疵，又被上訴人並非僅依民法第五百零九
    條規定為本件塌陷事故災變復舊費用之請求，惟仲裁庭最後僅就此求基礎為單一
    判斷，而該單一判斷，仍屬不附理由等語。
    被上訴人則以所謂仲裁判斷書不附理由，係指仲裁判斷完全不附理由，惟細繹系
    爭仲裁判斷書第三十八頁以下所載，系爭仲裁判斷既已於理由欄中分別從程序及
    實體方面，詳述兩造訂約立有仲裁條款及其內容，並就「委託設計契約」、「工
    程設計圖說」、「台灣省、台北市結構技師公會鑑定報告」、「補充施工說明書
    」、「工程合約」等證據一一論述，而判斷上訴人及被上訴人應各負四分之一及
    四分之三之責任，並確認「第三人意外求償」、「災變區湧水搶救費」、「餐飲
    費」等請求為無理由，是可知系爭仲裁判斷實已詳述仲裁人所憑證據及理由，系
    爭仲裁判斷不僅並無上訴人所稱判斷不附理由、判斷理由不備等情，更無商務仲
    裁條例第二十二條第二款「仲裁判斷書不附理由」之情事，況且仲裁判斷不附理
    由或理由不備，並非撤銷仲裁判斷之事由等語，資為抗辯。
三、按系爭中華民國商務仲裁協會八十六年度商仲麟聲信字第一一七號仲裁判斷係於
    八十七年五月二十二日所為，故系爭仲裁判斷應否撤銷，自應以當時有效之商務
    仲裁條例為判斷之標準，而非以八十七年六月二十四日修正公布之仲裁法為判斷
    標準，合先敘明。
四、按仲裁判斷書不附理由，當事人得對於他造提起撤銷仲裁判斷之訴，商務仲裁條
    例第二十二條第二款、第二十三條第一項第一款分別定有明文。次按「所謂『仲
    裁判斷書不附理由』，係指『仲裁判斷書完全不附理由』者而言，亦即仲裁判斷
    書不附任何理由之情形，若已附理由，其理由是否完備、正當或相互矛盾，均與
    上揭不附理由之規定有間。」（最高法院七十三年度台上字第六一號判決參照）
    。又「仲裁判斷之內容不以有法律依據為必要，故其判斷縱有適用法規不當之情
    形，亦不在得為提起撤銷仲裁判斷之訴之列，此觀商務仲裁條例第二十三條規定
    自明。」（最高法院八十一年度台上字第二一九六號判決參照）。又「商務仲裁
    條例第二十二條第二款所謂仲裁判斷書不附理由者，係指仲裁判斷書完全不附理
    由而言，若已附理由，縱其理由不完備，僅為判斷之理由未盡，亦與判斷不附理
    由有間，尚不得據以請求撤銷仲裁判斷。」（最高法院八十五年度台上字第二四
    四一號判決參照）。又「商務仲裁條例第二十二條第二款、第二十三條第一項第
    一款固規定仲裁判斷不附理由者，當事人得對他造提起撤銷仲裁判斷之訴，惟與
    民事訴訟法第四百九十六條第六款規定判決不備理由或理由矛盾者，當然違背法
    令有殊，仲裁判斷如已附理由，則不論其理由是否已完備，均難謂係不附理由。
    」（最高法院八十五年度台上字第二七二二號判決參照）。
五、本件上訴人主張被上訴人於八十四年間承攬上訴人之鄭州路段地下街新建工程，
    訂有「台北市○○路段地下街連續壁（含擋土支撐及覆蓋板）部分」工程合約，
    詎於八十四年十月四日凌晨，鄭州路與塔城街口之本工程主體西側牆、擋土支撐
    及覆蓋板突然發生塌陷，被上訴人就本件塌陷事故所生費用等爭議提付仲裁，經
    仲裁判斷上訴人應給付被上訴人二千五百五十六萬零八百一十四元等，業據上訴
    人提出中華民國商務仲裁協會八十六年度商仲麟聲信字第一一七號判斷書附卷可
    稽（見原審卷第十六頁至第六十頁），並經原審調閱上開卷宗核屬相符，復為兩
    造所不爭執，兩造所爭執者厥為「系爭仲裁判斷書是否不附理由」？
六、次查，系爭仲裁判斷書第三十八頁至第四十三頁既已於理由欄中分別從程序方面
    及實體部分詳為論述，並就「委託設計契約」、「工程設計圖說」、「台灣省、
    台北市結構技師公會鑑定報告」、「補充施工說明書」、「工程合約」等證據為
    論究，而判斷上訴人及被上訴人應各負四分之一及四分之三之責任，並確認「第
    三人意外求償」、「災變區湧水搶救費」、「餐飲費」等請求為無理由，是可知
    系爭仲裁判斷書實已敘明判斷理由及所憑證據，至於該判斷書所敘明之理由是否
    充分、完備、正當、或相互矛盾，揆諸上開最高法院判決之意旨，均與所謂「仲
    裁判斷書不附理由」有間，是不論系爭仲裁判斷書是否有上訴人主張之前揭欠缺
    ，均與商務仲裁條例第二十二條第二款規定之「仲裁判斷書不附理由」不符，是
    上訴人尚不得據以提起撤銷仲裁判斷之訴。
七、從而，上訴人依商務仲裁條例第二十三條第一項第一款、第二十二條第二款提起
    撤銷仲裁判斷之訴，為無理由，應予駁回。原審為上訴人敗訴之判決，經核並無
    不合，上訴意旨指摘原判決不當，求予廢棄改判，為無理由，應予駁回。
八、據上論結，本件上訴為無理由，依民事訴訟法第四百四十九條第一項、第七十八
    條，判決如主文。
中      華      民      國    八十九    年      四      月     十九     日
                                  臺灣高等法院民事第九庭
                                      審判長法  官  吳  謙  仁
                                            法  官  姜  素  娥
                                            法  官  林  樹  埔
右正本係照原本作成。
如不服本判決，應於收受送達後二十日內向本院提出上訴書狀，其未表明上訴理由者
，應於提出上訴後二十日內向本院補提理由書狀（均須按他造當事人之人數附繕本）
上訴時應提出委任律師或具有律師資格之人之委任狀；委任有律師資格者，另應附具
律師及格證書及釋明委任人與受任人有民事訴訟法第四百六十六條之一第一項但書或
第二項（詳附註）所定關係之釋明文書影本。
中      華      民      國    八十九    年      四      月    二十四    日
                                            書記官  蕭  秀  琴
附註：
民事訴訟法第四百六十六條之一（第一項、第二項）：
對於第二審判決上訴，上訴人應委任律師為訴訟代理人。但上訴人或其法定代理人具
有律師資格者，不在此限。
上訴人之配偶、三親等內之血親、二親等內之姻親，或上訴人為法人、中央或地方機
關時，其所屬專任人員具有律師資格並經法院認為適當者，亦得為第三審訴訟代理人
。


司法院資訊處製作；財團法人民間司法改革基金會備份。
